臺灣高等法院民事判決
109年度上字第699號
上  訴  人  惠陽電腦有限公司

法定代理人  謝依純  
訴訟代理人  曾令權  
            柯宗佑  
            江承欣律師
被  上訴人  國防部  
法定代理人  邱國正  
訴訟代理人  林聖鈞律師
上列當事人間請求請求酌減違約金事件，上訴人對於中華民國10
9年3月27日臺灣臺北地方法院108年度訴字第4321號第一審判決
提起上訴，並為訴之減縮，本院於110年3月10日言詞辯論終結，
判決如下：
    主      文
原判決關於駁回上訴人後開第二項之訴部分，及訴訟費用（除減
縮部分外）之裁判均廢棄。
被上訴人應給付上訴人新臺幣貳佰捌拾柒萬貳佰捌拾肆元，及自
本判決確定翌日起至清償日止，按年息百分之五計算之利息。
其餘上訴駁回。
第一（除減縮部分外）、二審訴訟費用，由上訴人負擔十分之一
，餘由被上訴人負擔。
    事實及理由
壹、程序方面
被上訴人法定代理人原為嚴德發，嗣於本院審理中變更為邱國
  正，邱國正並聲明承受訴訟(見本院卷㈡第99頁)，經核並無不
  合，應予准許，合先敘明。
按第二審為訴之變更追加，非經他造同意，不得為之，但擴張
  或減縮應受判決事項之聲明者，不在此限，民事訴訟法第446
  條第1項、第255條第1項第3款定有明文。查上訴人於原審起訴
  請求被上訴人給付新臺幣（下同）337萬8,166元，及自起訴狀
  繕本送達翌日起至清償日止，按年息5%計算之利息（見原審卷
  第13頁），嗣於本院減縮起訴聲明為：請求被上訴人給付311
  萬296元，及自本判決確定翌日起至清償日止，按年息5%計算
  之利息（見本院卷㈠第49、101頁），經核屬減縮應受判決事項
  之聲明，應予准許。
貳、實體方面　
上訴人主張：伊於民國105年12月9日標得被上訴人辦理之「MIC
  S系統維護」標案（下稱系爭標案），於同年月19日與被上訴
  人簽訂國防部訂購軍品契約（契約編號：0000000000000，下
  稱系爭契約），約定由伊提供案內故障料件檢修、天線塔維保
  、天線（含集波器、鼓皮、襯裙）、導波管檢修及接地阻值改
  善等服務，每月15、30日伊向被上訴人取件後，90個日曆天應
  完成維修送回，預估總價新臺幣（下同）3,221萬3,000元（含
  稅），履約期間自106年1月1日起至同年12月31日止。被上訴
  人在系爭契約存續期間，送交6批零件予伊維修，伊僅有如附
  表「逾期維修料件品項（清單項次）」欄之品項給付遲延，其
  餘均在期限內維修完成。然被上訴人竟仍以如附表所示「送回
  批次別」欄所示該批次送修全部品項總價金千分之五計罰違約
  金共343萬9,147元，並自價款中扣抵。惟前揭違約金為損害賠
  償總額預定性質，因各送修料件使用上互不影響，亦不會使MI
  CS系統運作受影響，被上訴人並未因伊逾期交付料件而受有損
  害，且伊就其餘送修料件均於期限內完成，已一部履行，足見
  本件扣罰之違約金顯然過高，應以伊逾期送回之料件價金千分
  之三計罰違約金共32萬8,851元，被上訴人應將差額款311萬29
  6元（3,439,147-328,851=3,110,296）返還予伊本息等情，依
  民法第179條規定，求為命被上訴人給付311萬296元，及自判
  決確定翌日起算法定遲延利息之判決（原審就上開部分為上訴
  人敗訴之判決，上訴人聲明不服，提起上訴，其餘未繫屬本院
  部分，不予贅述）。上訴聲明：㈠原判決關於駁回後開第㈡項之
  訴部分廢棄。㈡前開廢棄部分，被上訴人應給付上訴人311萬29
  6元，及自本判決確定翌日起至清償日止，按年息5%計算之利
  息。　
被上訴人則以：上訴人知悉系爭標案公告及系爭契約有關違約
  金之內容後，始決意投標及簽立系爭契約，基於契約自由、私
  法自治原則，自應受系爭契約關於違約金約定之拘束，不得任
  意請求酌減。又MICS系統為我國國防部、陸、海、空軍及所屬
  單位一般性及專案性資通需求所設之硬體設備；且因伊辦理料
  件送修、驗收及將個別料件發還需用單位是採分批作業，如任
  一料件驗收未過、遲延或無法及時修返，整批料件及MICS系統
  均會受影響，故系爭契約約明以維修批次品項總價作為計罰標
  準，系爭契約所約定之違約金並無過高達顯失公平之程度等語
  ，資為抗辯。答辯聲明：上訴駁回。
經查，上訴人於105年12月9日標得被上訴人辦理之系爭標案，
  於同年月19日簽立系爭契約，約定由上訴人提供案內故障料件
  檢修、天線塔維保、天線（含集波器、鼓皮、襯裙）、導波管
  檢修及接地阻值改善等服務，每月15、30日向被上訴人取件後
  ，90個日曆天應完成維修送回，預估總價3,221萬3,000元（含
  稅），履約期間自106年1月1日起至同年12月31日。被上訴人
  共送交6批零件予上訴人維修，上訴人僅有如附表「逾期維修
  料件品項（清單項次）」欄之品項給付遲延，遲延天數如附表
  「送修批次逾期天數」欄所示，並經被上訴人計罰違約金共34
  3萬9,147元等情，為兩造所不爭執（見原審卷第622至624頁）
  ，並有系爭契約、國防部參謀本部資電作戰部106年6月27日國
  電通指字第1060004357號函、同年9月6日國網整備字第106000
  1840號函在卷可稽（見原審卷第37至99、357至361頁），自堪
  信為真實 。　
上訴人主張其給付已一部履行，被上訴人不得併計罰違約金，
  且違約金過高，應予酌減至32萬8,851元，併依民法第179條規
  定，請求被上訴人返還溢扣逾期違約金311萬296元等語，然為
  被上訴人所否認，並以前開情詞置辯。茲分述如下：
　㈠經查，系爭契約附加條款第2.1.5條約定：「故障件之維修，
    須恢復原料件之性（效）能 ，乙方（即上訴人）負責修復
    或更換後應使故障件使用之裝備與系統維持正常運作。修竣
    送回並經目視檢查通過後，與甲方（即被上訴人）代理人實
    施性能測試，合格後甲方代理人於料件檢修紀錄表簽署，以
    甲方代理人簽署日期，視為驗收合格日期。若性能測試未合
    格，乙方得於5工作天（含）內完成改正（改正期間不予計
    罰），逾期部分，每逾1日曆天，依契約附加條款第7.1.1條
    故障料件檢修罰則至完成改正為止，不足一日曆天以一日曆
    天論。」、第7.1.1條約定：「故障料件檢修：每逾期一日
    曆天，按逾期維修批次品項總價千分之五計罰至完成為止，
    不足一日曆天以一日曆天論。」，有系爭契約附加條款在卷
    可稽（見原審卷第45、73頁）。上訴人既有如附表「逾期維
    修料件品項（清單項次）」欄之品項給付遲延，被上訴人自
    得依系爭契約附加條款第2.1.5條、第7.1.1條約定請求上訴
    人給付違約金。
　㈡按違約金得區分為損害賠償預定性質違約金及懲罰性違約金
    ，前者乃將債務不履行債務人應賠償之數額予以約定，亦即
    一旦有債務不履行情事發生，債權人即不待舉證證明其所受
    損害係因債務不履行所致及損害額之多寡，均得按約定違約
    金請求債務人支付。後者之違約金係以強制債務之履行為目
    的，確保債權效力所定之強制罰，故如債務人未依債之關係
    所定之債務履行時，債權人無論損害有無，皆得請求，且如
    有損害時，除懲罰性違約金，更得請求其他損害賠償（最高
    法院108年度台上字第568號判決意旨參照）。當事人約定之
    違約金究屬何者，應依當事人之意思定之。如無從依當事人
    之意思認定違約金之種類，則依民法第250條第2項規定，視
    為賠償性違約金。查，系爭契約附加條款第7.1.1條約定並
    未為具體載明屬於懲罰性違約金之意旨，是兩造主張此項違
    約金，應屬損害賠償總額預定性質之違約金（見本院卷㈠第1
    04頁），洵堪採取。 
　㈢次按當事人得約定債務人於債務不履行時，應支付違約金，
    惟約定之違約金額過高者，法院得減至相當之數額，民法第
    250條第1項、第252條定有明文。又當事人約定之違約金是
    否過高，須依一般客觀事實，社會經濟狀況，當事人所受損
    害情形為衡量標準。債務已為一部履行者，亦得比照債權人
    所受之利益減少其數額。倘違約金係損害賠償總額預定性質
    者，尤應衡酌債權人實際上所受之積極損害及消極損害，以
    決定其約定之違約金是否過高(最高法院109年度台上字第10
    31號判決意旨參照）。上訴人主張被上訴人計罰之違約金金
    額過高，應予酌減等語，雖為被上訴人否認，然查：
  ⒈上訴人除就如附表「逾期維修料件品名（清單項次）」欄所
    示之料件外，均已如期給付予被上訴人，且被上訴人自承上
    訴人交還維修料件，經初驗合格部分由其保管，不合格部分
    交由上訴人取回5日內改正等語（見本院卷㈠第104頁），並
    有MICS系統維護案料件性能測試紀錄表在卷可稽（見原審卷
    第101至351頁），足見被上訴人就上訴人送回之修復完成料
    件，業已接收、測試，上訴人主張被上訴人業已受領該部分
    料件等語，應屬可採。
　⒉被上訴人雖辯稱其僅是單純留存，須待逾期料件修復送回，
    整批送修之料件才統一驗收結算、分配、利用，是上訴人並
    無一部履行之情形云云。然查，系爭契約約定被上訴人「蒐
    集故障料件」，由上訴人於契約存續期間之每月15日、30日
    至被上訴人代理人指定地點取件，上訴人應於90個日曆天修
    復送回，並就報酬約定上限為3,221萬3,000元，若送修之料
    件計價後已達上限金額，則不再送修，此為系爭契約附加條
    款第2.1.1條約定明確（見原審院卷第43頁），可見兩造間
    未有整批送修之料件關係不可分之約定。又本件送修故障料
    件係分屬被上訴人不同單位之設備，被上訴人蒐集後集中送
    上訴人修復，為被上訴人所不爭執。該等料件既分屬不同單
    位，顯為不同設備之零件，送修目的當為各個設備功能分別
    回復，為其給付之價值即修復是否完全為其標準。本件被上
    訴人僅由上訴人至其指定地點取件維修，而各料件所屬設備
    既係蒐集自不同單位，客觀上應屬可分，修復完成後即可單
    獨使用，無須待整批料件修復完成，堪認被上訴人受領已修
    復料件後，就該部分料件即受有可得使用之利益。上訴人主
    張其已一部履行等語，應屬可採。至被上訴人雖提出庫房暫
    儲區照片及料件送修作法（見本院卷㈡第21至27頁），以證
    明其未受一部履行利益云云。惟前開照片不足證明系爭契約
    之給付義務不可分；前開送修作法，僅被上訴人內部行政管
    理之規定，為上訴人所不知，自不得拘束上訴人。是被上訴
    人前開抗辯，洵非可採。
　⒊本院審酌：前揭違約金約定為損害賠償之預定之性質，系爭
    契約事涉國防需求，為維持或提昇國防戰備任務及國家安全
    維護所需，具有高度公益性及必要性，上訴人遲延修復料件
    ，固有害國軍MICS系統使用、維護，惟系爭契約歷次送修的
    「維修批次品項總價」、「件數」，於第1批次為878萬9,77
    7元、58件；第2批次為1,142萬9,678元、74件；第3批次為9
    4萬6,925元、14件；第4批次為67萬6,707元、11件；第5批
    次為33萬7,937元、7件；第6批次則為806萬9,414元、61件
    等情，業據被上訴人陳明（見原審卷第575頁），且為上訴
    人不爭執（見原審卷第621頁）。是本件履約總價為3,025萬
    438元(8,789,777+11,429,678+946,925+676,707+337,937+8
    ,069,414=30,250,438)，而被上訴人計罰之違約金為343萬9
    ,147元，佔履約總價11.37 %(3,439,147/30,250,438×100%=
    11.37%，百分比值四捨五入到小數點後兩位，以下同）。而
    本件送修總件數為225件（58+74+14+11+7+61=225），逾期
    修復件數共11件，佔送修件數4.89%（11/225×100%=4.89%）
    ，上訴人僅逾期修復4.89%，卻遭被上訴人課以履約總價11.
    37%之違約金，對上訴人實屬過苛。又參酌，被上訴人送修
    之各料件間係屬可分，且上訴人已為一部履行，被上訴人可
    受有一部履行之利益，已如前述，被上訴人卻以含其他料件
    之批次價金為基礎計罰違約金各節，綜合判斷本件違約金實
    屬過高，應核減為：按日依逾期維修料件付款單價之千分之
    五計算，共計56萬8,863元（各品項計算式及違約金如附表
    所示），始屬相當。上訴人主張應按日依逾期維修料件付款
    單價之千分之三計算，或被上訴人抗辯違約金數額並無過高
    云云，均無可採。至被上訴人另以其與上訴人於105年間曾
    簽立MISC系統維護契約，上訴人已遭計罰違約金248萬5,989
    元為由，抗辯上訴人明知違約金約定之效果，故不應再請求
    違約金酌減乙節，惟前開事件與本件逾期違約金之數額有無
    過高之判斷無涉，且上訴人就此亦另對被上訴人提起確認違
    約金債權不存在訴訟，請求酌減違約金，有本院109年度上
    字第846號判決附卷可佐（見本院卷㈡第55至64頁，現上訴第
    三審中），併此敘明。
  ㈣又按當事人約定之違約金過高，經法院酌減至相當之數額而
    為判決確定者，就該酌減之數額以外部分，如債權人先為預
    扣，因該部分非出於債務人之自由意思而被扣款，債務人自
    得依不當得利法律關係請求債權人給付。此項給付請求權，
    應認於法院判決確定時，其請求權始告發生，並於斯時屆其
    清償期，方符酌減違約金所生形成力之原意(最高法院108年
    度台上字第369號判決意旨參照）。查被上訴人扣罰並自應
    付價金中扣抵之逾期違約金數額過高，應酌減為56萬8,863
    元，業如前述，則上訴人依不當得利之法律關係，請求被上
    訴人返還違約金酌減前後所生之差額款287萬284元（3,439,
    147-568,863=2,870,284），並加計自判決確定翌日起算之
    法定遲延利息，揆諸前開說明，核屬有據，逾此，則無理由
    。　
綜上所述，上訴人依民法第179條規定，請求被上訴人給付287
  萬284元，及自本判決確定翌日起至清償日止，按年息5%計算
  之利息，洵屬正當，應予准許，逾此範圍之請求，為無理由，
  應予駁回。從而，原審就上開應准許部分，為上訴人敗訴之判
  決，尚有未洽，上訴意旨指摘原判決此部分不當，求予廢棄改
  判，為有理由，爰由本院廢棄改判如主文第2項所示。至於上
  訴人之請求不應准許部分，原審為上訴人敗訴之判決，經核並
  無不合，上訴意旨指摘原判決此部分不當，求予廢棄改判，為
  無理由，應駁回此部分之上訴。
本件事證已臻明確，兩造其餘之攻擊或防禦方法及所用之證據
  ，經本院斟酌後，認為均不足以影響本判決之結果，爰不逐一
  論列，附此敘明。
據上論結，本件上訴為一部有理由，一部無理由，判決如主文
  。
中　　華　　民　　國　　110 　年　　4 　　月　　14　　日
                  民事第五庭   
                      審判長法  官  賴劍毅
                            法  官  洪純莉
                            法  官  陳君鳳　　　　
附表：
編號 送回批次別 逾期維修項次 逾期維修料件品名（清單項次） 逾期料件付款單價（新臺幣） 逾期天數 送修批次契約金（新臺幣） 上訴人主張之違約金數額（新臺幣，註1） 被上訴人主張之違約金數額（新臺幣，註2） 本院認定之違約金數額（新臺幣，註3） 1 1-2 1-2-6 傳送單體（127） 375,884 24 8,789,777  49,540 1,054,776 82,566 2  1-2-7 雙埠接收單體（133） 312,166      3 2-2  2-2-7 傳送單體（128） 375,884 37 11,429,678 218,172（註4） 2,114,476 384,399 4  2-2-8 接收單體（130） 312,166      5  2-2-14 單部接收單體（134） 312,166      6  2-2-15 單部接收單體（134） 312,166      7  2-2-16 接收單體（136） 341,440      8  2--2-19 接收單體（136） 341,440      9  2-2-22 光終端單體（139） 82,566      10 3 3-12 射頻頻率合成器（142） 22,101 57 946,925  61,139 269,985 101,898 11  3-14 PXMIE單體（79） 335,435      合計       328,851 3,439,147 548,084 備註 註1：上訴人主張違約金數額之計算方式係以「逾期維修料件付款單價×送修批次總逾期天數×3‰」計算。 註2：被上訴人主張違約金數額之計算方式係以「（送修批次契約金額×5‰）×送修批次逾期天數」計算。 註3：本院認定違約金數額之計算方式係以「逾期維修料件付款單價×送修批次逾期天數×5‰」計算。 註4：上訴人此項違約金計算係以：2,077,828×35×3‰計算。 （元以下四捨五入）         
正本係照原本作成。
如不服本判決，應於收受送達後20日內向本院提出上訴書狀，其
未表明上訴理由者，應於提出上訴後20日內向本院補提理由書狀
（均須按他造當事人之人數附繕本）上訴時應提出委任律師或具
有律師資格之人之委任狀；委任有律師資格者，另應附具律師資
格證書及釋明委任人與受任人有民事訴訟法第466條之1第1項但
書或第2項所定關係之釋明文書影本。如委任律師提起上訴者，
應一併繳納上訴審裁判費。
中　　華　　民　　國　　110 　年　　4 　　月　　15　　日

  　　　　　　　　　　　　　書記官  郭姝妤